【裁判字號】    87,重訴,241
【裁判日期】    900430
【裁判案由】    侵權行為損害賠償
【裁判全文】
臺灣板橋地方法院民事判決  八十七年度重訴字第二四一號
    原      告  乙○○
    訴訟代理人  甲○○
    複代理人    丁○○
    被      告  丙○○
右當事人間請求侵權行為損害賠償事件，經本院刑事庭移送前來，本院判決如左：
    主      文
被告應給付原告新台幣伍佰捌拾柒萬肆仟捌佰貳拾壹元及自民國八十七年一月十四日
起至清償日止，按週年利率百分之五計算之利息。
原告其餘之訴駁回。
訴訟費用由被告負擔四分之三，餘由原告負擔。
本判決第一項於原告以新台幣壹佰玖拾陸萬元為被告供擔保後，得假執行；但被告如
於假執行程序實施前以新台幣伍佰捌拾柒萬肆仟捌佰貳拾壹元為原告預供擔保，得免
為假執行。
原告其餘假執行之聲請駁回。
    事      實
甲、原告方面：
  一、聲明：求為判決：被告應給付原告新台幣 (下同) 八百零二萬二千三百八十八
      元及自附帶民事起訴狀繕本送達之翌日起至清償日止，按週年利率百分之五計
      算之利息。並陳明願供擔保請准宣告假執行。
  二、陳述：
    (一)原告與被告係鄰居關係，民國八十六年四月十五日下午七時四十五分許，原告
      因懷疑家中有線電視電纜被告人盜接而遭公司派人剪斷，遂詢問被告，詎被告
      腦羞成怒，竟基於殺人之犯意，猛擊原告頭部太陽穴之要害，並奮力將原告推
      倒在地，致原告昏迷不起並當場嘔血，幸經鄰居羅鄧淑卿、郭永順阻止，並送
      醫急救，始未再受毆擊，而倖免於死，造成原告頭部外傷合併右顳葉挫傷性出
      血及右側額頂、顳葉部急性硬腦膜下腔血腫及外傷後癲癇暨右側肢體癱瘓之傷
      害，有診斷證明書可證。
    (二)按被告不法侵害原告身體，原告自得依法請求損害賠償，茲將項目條列如后：
    １、醫療費用：原告受傷送醫急救，自住院急診、施行開顱手術至出院，自八十
        六年四月十五日住院至同年五月二十六日出院，共計四十二天，總計花費醫
        療費用二十六萬二千四百六十三元，有亞東醫院醫療費用公費明細為憑。
    ２、喪失或減少勞動能力之損害：按原告受傷後生命垂危，一度經宣告為植物人
        ，現雖出院治療，惟意識呆滯，生活起居仍無法自理，遑論外出工作，勞動
        能力全然喪失。依原告於受傷前一年之收入為四十七萬一千元，以原告（四
        十三年五月八日生）身體健康情形尚可工作至六十歲計十七年，計喪失勞動
        能力損害為五百六十八萬八千二百三十五元 (471,000x複式霍夫曼係數12.0
        0000000=5,688,235)。
    ３、增加生活上需要之損害：
        計住院期間迄今支出看護費、醫療輔助器五萬三千六百九十元。另出院後每
        週須至醫院門診復健，迄八十六年八月六日止門診醫藥費計一萬八千六百八
        十元。以上二項請求之金額為七萬一千六百九十元。
    ４、慰撫金：原告鎮日臥病在床，眼見妻小生活無著，內心痛苦萬分，爰請求慰
        撫金二百萬元。
    (三)爰依侵權行為之法律關係請求被告賠償八百零二萬二千三百八十八元及自起訴
      狀繕本送達之翌日起至清償日止，按週年利率百分之五計算之利息。
    (四)對被告抗辯所為之陳述：
    １、保險金額之給付，不論判例及學者均認不得自加害人之賠償額中扣除，本件
        醫療費用縱由健保局支付，因該等保險費用係原告所支付，非因基於事故發
        生之利益，故原告仍得請求該等醫療費用。
    ２、原告於受傷前有固定之工作，有八十五年度之薪資所得扣繳憑單可證。被告
        質疑原告於八十六年一至四月並無工作，惟查原告本受僱於上元水電工程有
        限公司，於前開時間，仍受僱於該公司，此有該公司之證明書可證，被告指
        原告無工作云云，與事實不符。又原告受此傷害，目前仍在復健中，無法工
        作，有診斷證明書可證，被告空言泛指原告已恢復健康云云，與事實不符，
    ３、增加生活上之需要部分，看護費等業已支付，且均屬生活必需之支出，毋關
        醫生之證明。
    ４、關於慰撫金部分，按原告之配偶甲○○係肢障之殘障人士，有殘障手冊可證
        ，一家之生活均賴原告工作收入，且原告經此傷害大、小便均失禁，且無法
        人道，就原告肉體本身以及原告對家庭之責任，均陷於無法言喻之痛苦中，
        被告空指原告已恢復健康，與事實有違。
    ５、原告因受傷致行動不便，經政府機關認定係「肢障」，此有殘障手冊可證，
        該等障礙無法工作，致生活陷入困境，向台北縣板橋市公所申請急難救助並
        列為低收入戶照顧，亦有板橋市公所函可考。
  三、證據：提出亞東紀念醫院診斷證明書影本九件、醫療費用公費明細影本一件、
      健保門診醫療費用明細表影本九件、八十五年度薪資所得扣繳憑單影本一件、
      工作簽認單影本六件、收據影本九件、戶籍謄本一件、證明書影本一件、殘障
      手冊影本二件、台北縣板橋市公所八十八年九月二十九日八八北縣板民字第六
      三二一九號函影本一件、手術後之現況照片四張、台灣板橋地方法院檢察署八
      十六年度偵字第八八六五號起訴書影本、本院八十六年度訴字第一九一○號刑
      事判決影本一件、台灣高等法院八十七年度上訴字第三二三九號刑事判決影本
      一件為證。並聲請本院向亞東紀念醫院函查原告受傷恢復之現況及喪失勞動能
      力之情形。
乙、被告方面：
  一、聲明：求為判決駁回原告之訴及假執行之聲請。並陳明願供擔保請准宣告免為
      假執行。
  二、陳述：
    (一)原告之頭部受傷，係其無故出手毆打被告，被告正當防衛以手架開，原告因酒
      醉站立不穩，致倒地碰到地面成傷，被告並無毆打原告，亦無奮力將原告推倒
      在地，並無觸犯殺人未遂罪嫌，亦無觸犯傷害罪嫌，原告提起本件附帶民事訴
      訟請求損害賠償，即屬無據。
    (二)關於醫療費用部分：原告提出之醫療費用公費明細乙紙，記載「本表不為正式
      收據，僅供通知 (證明) 使用」「本明細表僅證明本表費用已由健保局支付」
      等語，顯見原告請求此醫療費用，實屬無據。
    (三)關於喪失勞動能力損害部分：原告現已恢復健康，其主張勞動能力全然喪失，
      自屬不實，且其受傷前並無工作，則其此部分請求，亦屬無據。又原告主張其
      於八十六年四月受傷前在上元水電工程有限公司服務，並提出上元水電工程有
      限公司證明書為證，被告茲否認其主張之真實，蓋如確有在該公司任職，則何
      以無法提出八十六年度薪資扣繳憑單？足證其受傷前並無工作。
    (四)關於生活上需要之損害部分：原告所請求看護費、醫療輔助器費用，並無醫師
      證明係屬必需之支出，自不能請求。另請求門診醫藥費部分，亦已由健保局支
      付，原告提出之健保門診醫療費用明細表均已載明，不能請求甚明。
    (五)關於慰撫金部分：原告酒後無故毆打被告，被告正當防衛以手架開，其因酒醉
      站立不穩，致倒地碰到地面成傷，被告並無毆打原告，亦無奮力將原告推倒在
      地，已如前述，且原告早已恢復健康，此部分之請求亦無理由。
丙、本院依職權向亞東紀念醫院函查原告是否有完全恢復工作能力之可能？若無法完
    全恢復工作能力，則係受有勞工保險殘障給付標準表中何項目之障害？其殘廢等
    級為何？及原告於住院期間有無僱用看護之必要？
    理      由
一、原告起訴主張：伊與被告係鄰居關係，八十六年四月十五日下午七時四十五分許
    ，伊因懷疑家中有線電視電纜被告人盜接而遭公司派人剪斷，遂詢問被告，詎被
    告腦羞成怒，竟基於殺人之犯意，猛擊伊頭部太陽穴之要害，並奮力將伊推倒在
    地，致伊昏迷不起並當場嘔血，幸經鄰居阻止並送醫急救，始未再受毆擊而倖免
    於死，造成伊頭部外傷合併右顳葉挫傷性出血及右側額頂、顳葉部急性硬腦膜下
    腔血腫及外傷後癲癇暨右側肢體癱瘓之傷害。爰依侵權行為之法律關係，請求被
    告賠償自八十六年四月十五日至同年五月二十六日住院期間之醫療費用二十六萬
    二千四百六十三元、喪失勞動能力之損害五百六十八萬八千二百三十五元、住院
    期間支出之看護費用與醫療輔助器五萬三千六百九十元、自八十六年五月二十六
    日出院後迄同年八月六日止門診醫藥費計一萬八千六百八十元 (以上二項請求之
    金額為七萬一千六百九十元) 、慰撫金二百萬元，合計八百零二萬二千三百八十
    八元及法定遲延利息等語。被告則以：原告之頭部受傷，係其無故出手毆打伊，
    伊正當防衛以手架開，原告因酒醉站立不穩，致倒地碰到地面成傷，伊並無毆打
    原告，亦無奮力將原告推倒在地，原告提起本件附帶民事訴訟請求損害賠償乃屬
    無據。又關於醫療費用部分，原告提出之醫療費用公費明細記載「本表不為正式
    收據，僅供通知 (證明) 使用」「本明細表僅證明本表費用已由健保局支付」，
    顯見原告請求此醫療費用為無理由。又關於喪失勞動能力損害部分，原告受傷前
    並無工作，且現已恢復健康，原告主張勞動能力全然喪失乃屬不實。又關於原告
    所請求看護費、醫療輔助器費用，並無醫師證明係屬必需之支出，另請求門診醫
    藥費部分，亦已由健保局支付。關於慰撫金部分，原告早已恢復健康，此部分之
    請求亦無理由等語資為抗辯。
二、原告起訴主張於八十六年四月十五日下午七時四十五分許，遭被告毆擊頭部太陽
    穴，並奮力將其推倒在地，造成其受有頭部外傷合併右顳葉挫傷性出血及右側額
    、頂、顳葉部急性硬腦膜下腔血腫及外傷後癲癇暨右側肢體癱瘓之傷害等情，業
    據提出亞東紀念醫院診斷證明書為證。被告雖否認有毆打原告及將原告推倒在地
    之事實，辯稱：係原告無故出手毆打伊，伊正當防衛以手架開，原告因酒醉站立
    不穩，致倒地碰到地面成傷云云，惟查：證人羅鄧淑卿於被告涉嫌傷害案件之偵
    審時到庭結證稱：看到丙○○手握拳狀攻擊乙○○前額及太陽穴附近，丙○○手
    握拳，不知道有無拿東西等語（見台灣板橋地方法院檢察署八十六年度偵字第八
    八六五號偵查卷第二七頁、本院八十六年度訴字第一九一○號刑事卷八十六年九
    月二十六日訊問筆錄），證人郭永順亦到庭證稱：因伊在屋內聽到他們爭吵，跑
    出去看到乙○○已倒在地上，腦中間則有流血云云（見前開刑事卷八十六年九月
    二十六日訊問筆錄），核與原告於該刑事案件中指述：七、八點的時侯，他（指
    被告）打我後腦，暗暗的他用什麼打我看不清楚，後來又打我右邊頭部凹下去部
    分，後腦被打了之後就頭暈，打右邊頭部是我倒地後才打等情（見前開刑事卷八
    十六年八月二十二日訊問筆錄）相符。而被告於偵查中自承有用手推原告二下（
    見前開偵查卷第十八頁），於台灣高等法院審理中亦坦承其與原告間有拉扯，原
    告自己跌倒頭部才受傷（台灣高等法院八十七年度上訴字第三二三九號刑事卷八
    十七年八月六日審判筆錄），參以原告所受傷害均在頭部，核與證人及原告所述
    情節均大致符合，而證人羅鄧淑卿、郭永順與被告並無任何過節，則渠等應無甘
    冒偽證刑責而故入被告於罪之理，是證人羅鄧淑卿、郭永順所述應可採信，足見
    被告確有以手握拳毆打原告頭部額頭、太陽穴等處之行為無訛。是被告毆打原告
    頭部，並猛力將原告推倒在地，被告對其上開行為，足以引起原告受傷之結果，
    在通常觀念上不得謂無預見之可能，且原告確因被告之傷害行為受有前開之傷害
    ，則被告上開傷害行為與原告所受傷害間有相當因果關係，被告辯稱：未出手毆
    打原告，是原告自己酒後跌倒云云，乃不足採。從而，原告依侵權行為之法律關
    係請求被告賠償其損害，即非無據。
三、按因故意或過失，不法侵害他人之權利者，負損害賠償責任，民法第一百八十四
    條第一項前段定有明文。本件原告請求被告賠償其損害，於法洵無不合，惟所請
    求之金額應否准許，茲分述如后：
  (一)自八十六年四月十五日至同年五月二十六日住院期間之醫療費用部分：
    按因加害人之故意或過失致身體或健康受傷害而支出之醫療費，得依民法第一百
    八十四條規定向加害人請求賠償。又按保險制度，旨在保護被保險人，非為減輕
    損害事故加害人之責任，保險給付請求權之發生，係以定有支付保險費之保險契
    約為基礎，與因侵權行為所生之損害賠償請求權，並非出於同一原因，後者之損
    害賠償請求權，殊不因受領前者之保險給付而喪失，兩者除有保險法第五十三條
    關於代位權行使之關係外，不生損益相抵問題 (最高法院六十八年台上字第四二
    號判例參照）。查原告因本件受傷於八十六年四月十五日至同年五月二十六日在
    亞東紀念醫院住院期間所需之醫療費用共計二十六萬二千四百六十三元，此有原
    告提出之亞東紀念醫院醫療費用公費明細影本一件在卷可稽，雖因原告有參加健
    保，前開所需之醫療費用遂由中央健康保險局直接對醫院為給付，但揆諸前揭判
    例意旨，原告之侵權行為損害賠償請求權並不因而喪失，原告自仍得向被告請求
    賠償此醫療費用二十六萬二千四百六十三元。被告謂原告不得請求此醫療費用云
    云，實屬無理。
  (二)喪失或減少勞動能力部分：
    按不法侵害他人之身體或健康者，對被害人因此喪失或減少勞動能力，或增加生
    活上之需要時，應負損害賠償責任，民法第一百九十三條第一項定有明文。本件
    原告主張其係四十三年五月八日生，於事故發生時係受僱於上元水電工程有限公
    司，依法可工作至六十歲即一百零三年五月八日，因被告之侵權行為，而喪失全
    部勞動能力，故依其於受傷前一年之收入為四十七萬一千元，請求自受傷時起至
    一百零三年五月八日計十七年之喪失勞動能力損害共五百六十八萬八千二百三十
    五元。經查：
  １、原告係四十三年五月八日生，有其年籍資料附於台灣板橋地方法院檢察署八十
      六年度偵字第八八六五號偵查卷可參，是其於本件事故發生時，尚未逾勞動基
      準法第五十四條第一項第一款所規定之勞工強制退休年齡六十歲，自尚有勞動
      能力，而其因被告侵權行為致身體健康受到傷害，其傷勢經本院向亞東紀念醫
      院函查結果：原告目前仍有雙手協調功能與下肢身體平衡較差之症狀，可能無
      法完全恢復工作能力。依勞工保險殘廢給付標準表判定，其有第九二項 (上肢
      ) 及第一四五項 (下肢) 之障害，故上、下肢之殘廢等級各為第九級，有該院
      八十七年九月一日八七亞門六四－二字第一六九五號函可稽。參酌勞工保險殘
      廢給付標準表，第九二項為「一上肢遺存運動障害者」，第一四五項為「一下
      肢遺存運動障害者」，故原告之傷勢應比照第九一項「兩上肢均遺存運動障害
      者」或第一四四項「兩下肢均遺存運動障害者」之殘廢等級為第六級，其減少
      喪動能力之程度應為百分之七六‧九。
  ２、原告主張其於事故發生時係受僱於上元水電工程有限公司，其於受傷前一年之
      收入為四十七萬一千元等情，業據提出八十五年度薪資所得扣繳憑單影本一件
      及上元水電工程有限公司出具之證明書影本一件為憑，是其主張以年收入四十
      七萬一千元作為評價勞動能力損害之計算標準，應屬合理。被告空言謂：原告
      現已恢復健康，且原告受傷前並無工作，茲否認原告主張之真實云云，尚不可
      取。
  ３、又原告為四十三年五月八日生，自八十六年四月十五日受傷時起至一百零三年
      五月八日年滿六十歲止，計十七年又二十三日，則原告請求受勞動能力損害之
      期間為十七年，亦屬正當。故依原告年收入四十七萬一千元，以十七年計算，
      原告減少勞動能力之程度為百分之七六‧九，依霍夫曼計算法扣除各該年以前
      之利息，得出其減少勞動能力損害之金額為四百五十四萬零六百六十八元 (47
      ,100 ×0.769×第十七年霍夫曼係數12.00000000=4,540,668 小數點以下四捨
      五入) ，逾此部分之請求則無理由，應予駁回。
  (三)增加生活上之需要及於八十六年五月二十六日出院後迄同年八月六日間之門診醫
    療費用部分：
  １、按不法侵害他人之身體或健康者，對於被害人因此喪失或減少勞動能力或增加
      生活上之需要時，應負損害賠償責任，民法第一百九十三條第一項定有明文。
      查原告主張自八十六年四月十五日至同年五月二十六日住院期間支出看護費用
      五萬一千五百元，業據提出工作簽認單影本六件為證。而經本院依職權向亞東
      紀念醫院函查結果，該院函覆稱住院期間確有僱用看護之必要，有該院八十七
      年九月一日八七亞門六四－二字第一六九五號函可稽，是原告主張其因本件受
      傷增加生活上需要而支出看護費用五萬一千五百元，應屬可採。又原告主張其
      購買醫療輔助器共二千一百九十元乙節，亦據提出收據影本九件為憑，核其所
      購買之看護墊、束帶、尿壼、軟球 (供手部復健用) 、沖洗棉棒、紙膠帶、助
      行器等，應足以認係因本件受傷增加生活上需要而購買之物，故原告主張此部
      分因增加生活上需要之損害，亦屬可信。
  ２、又原告主張其於八十六年五月二十六日出院後迄同年八月六日間之門診醫療費
      用共計一萬八千六百八十元，業據提出亞東紀念醫院健保門診醫療費用明細表
      影本九件為證，堪信為真實。查雖因原告有參加健保，前開所需之醫療費用遂
      由中央健康保險局直接對醫院為給付，但原告之侵權行為損害賠償請求權並不
      因而喪失，原告自仍得向被告請求賠償此醫療費用一萬八千六百八十元。
  ３、以上二項原告得請求賠償之金額為七萬二千三百七十元，原告僅請求七萬一千
      六百九十元，自應准許。
  (四)精神慰藉金部分：
    按不法侵害他人之身體、健康者，被害人雖非財產上之損害，亦得請求賠償相當
    之金額，民法第一百九十五條第一項前段定有明文。查原告因被告之故意傷害行
    為，受有頭部外傷合併右顳葉挫傷性出血及右側額、頂、顳葉部急性硬腦膜下腔
    血腫及外傷後癲癇暨右側肢體癱瘓之傷害，傷勢嚴重，自受有非財產上之損害，
    本院斟酌兩造之身分地位、經濟狀況，及原告受傷程度等情，認原告請求給付精
    神慰藉金二百萬元，核屬過高，應減為一百萬元，方屬公允，故逾此部分之請求
    自不應准許。
四、綜上所述，原告所受損害數額共計五百八十七萬四千八百二十一元，則原告依侵
    權行為之法律關係請求被告賠償五百八十七萬四千八百二十一元及自附帶民事起
    訴狀繕本送達之翌日即八十七年一月十四日起至清償日止，按週年利率百分之五
    計算之法定遲延利息，為有理由，應予准許；逾此部分之請求即為無理由，應予
    駁回。
五、兩造分別陳明願供擔保，聲請宣告假執行及免為假執行，就原告勝訴部分核無不
    合，爰分別酌定相當擔保金額予以准許。至於原告敗訴部分，其假執行之聲請失
    所附麗，應併予駁回。
據上論結，本件原告之訴為一部有理由，一部無理由，依民事訴訟法第七十九條但書
、第三百九十條第二項、第三百九十二條，判決如主文。
中      華      民      國    九十      年      四      月     三十     日
                                臺灣板橋地方法院民事第二庭
~B法  官  戴嘉清
右正本證明與原本無異。
如不服本判決，應於判決送達後廿日內，向本院提出上訴狀。
中      華      民      國    九十      年      五      月      七      日
~B書記官  李宏明


司法院資訊處製作；財團法人民間司法改革基金會備份。
